【裁判字號】    97,重上更(三),291
【裁判日期】    970925
【裁判案由】    強盜
【裁判全文】
臺灣高等法院臺南分院刑事判決   97年度重上更(三)字第291號
上  訴  人
即  被  告  乙○○
                    (現於臺灣臺南監獄臺南分監執行中)
選任辯護人  王盛鐸  律師
扶助律師    王建強  律師
上列上訴人因強盜案件，不服臺灣臺南地方法院95年度訴字第94
8號中華民國96年2月9日第一審判決（起訴案號：臺灣臺南地方
法院檢察署95年度偵字第5489號），提起上訴，判決後，經最高
法院第3次發回更審，本院判決如下：
    主  文
上訴駁回。
    事  實
一、乙○○曾於民國 (下同)90 年間因違反妨害兵役治罪條例案
    件，經臺灣臺南地方法院判處有期徒刑4月，至92年2月10日
    易科罰金執行完畢。又於92年間因犯加重竊盜罪，經臺灣臺
    南地方法院判處有期徒刑1年，至94年3月18日執行完畢。再
    於94年間又犯加重竊盜罪經臺灣臺南地方法院判處有期徒刑
    2年確定。95年間復因違反毒品危害防制條例案件，亦經該
    院分別判處有期徒刑8月及5月並定應執行有期徒刑1年確定
    ，現正執行中。
二、詎乙○○於92年間所犯加重竊盜罪，經臺灣臺南地方法院判
    處有期徒刑1年，至94年3月18日執行完畢後五年內，仍不知
    悔改，復於95年1月27日凌晨零時30分許，意圖為自己不法
    所有，身著米黃色長褲、黑色高領風衣夾克，駕駛VINO廠牌
    、車牌號碼ZNV-468號輕型機車尾隨甲○○至臺南市○○區
    ○○街88號住處前，以其所攜帶客觀上可供兇器使用之不明
    短刀1支（未扣案），抵住甲○○頸部，喝令甲○○交出財
    物，以此強暴之方式，致使甲○○不能抗拒而交出身上財物
    新臺幣（下同）九百元，得手後即駕車逃逸。
三、嗣經警據報後，因之前即94年1月3日查獲乙○○犯竊盜案件
    中有駕駛機車、犯罪嫌疑人身材之特徵，判斷乙○○所駕駛
    之機車特徵、體型均符合本件報案人指訴強盜犯罪嫌疑人之
    特徵，研判係乙○○所為，乃於95年2月10日下午2時50分許
    ，持臺灣臺南地方法院法官核發之搜索票至乙○○位於臺南
    縣仁德鄉仁愛村338號住處搜索，經扣得乙○○所有黑色高
    領風衣夾克、米黃色長褲各一件，始查獲上情。
四、案經臺南市警察局第二分局報請臺灣臺南地方法院檢察署檢
    察官偵查後提起公訴。
    理  由
甲、程序方面：
    一、按被告以外之人於審判外之言詞或書面陳述，除法律有
        規定者外，不得作為證據，刑事訴訟法第159條定有明
        文。被害人甲○○之警訊筆錄，係審判外之言詞陳述，
        被告及辯護人於本院準備程序均不同意列為證據，且檢
        察官亦未列為本案之證據，又無刑事訴訟法第159條之2
        情事，自無證據能力，不得為本案證據。
    二、被告以外之人於審判外之言詞或書面陳述，除法律有規
        定者外，不得作為證據，刑事訴訟法第159條定有明文
        。惟被告以外之人於審判外之陳述，雖不符同法第159
        條之1至之4之規定，而經當事人於審判程序同意作為證
        據，法院審酌該言詞陳述或書面陳述作成時之情況，認
        為適當者，亦得為證據。又當事人、代理人或辯護人於
        法院調查證據時，知有第159條第1項不得為證據之情形
        ，而未於言詞辯論終結前聲明異議者，視為有前項之同
        意，此亦據同法第159條之5規定甚明。查被告乙○○及
        辯護人於原審行準備程序時，就檢察官所提出被害人甲
        ○○於偵查中之證述及犯罪現場監視器翻拍照片，均表
        示無意見（詳原審卷第26頁），於本院前審審理中其辯
        護人亦明確表示就檢察官所提出之被害人甲○○於偵查
        中之證述方法同意有證據能力（本院上訴卷第49頁、第
        50頁）。於審理中被告、辯護人迄本院言詞辯論終結前
        ，亦均未就上開證據之證據能力聲明異議，而本院審酌
        上開證據於陳述作成時之情況，核無違法取證及證明力
        明顯過低之瑕疵，亦認為以之作為證據為適當，故依上
        開規定，上開證人審判外之言詞及相關證據方法，得為
        證據。
    三、辯護人雖另以證人甲○○於警詢指認被告之程序業已違
        反內政部警政署所頒「警察機關實施指認犯罪嫌疑人程
        序要領」，而認被害人之指訴有受誤導之虞，惟刑事實
        務上之對人指認，乃犯罪後，經由被害人、共犯或目擊
        之第三人，指證並確認犯罪嫌疑人之證據方法。現行刑
        事訴訟法並無關於指認程序之規定，如何由證人正確指
        認犯罪嫌疑人，自應依個案之具體情形為適當之處理，
        法務部及司法警察主管機關對於指認程序所訂頒之相關
        要領規範，或學者發表之指認原則，無非提供辦案人員
        參考之資料，故證人之指認程序與相關要領規範不盡相
        符時，尚難謂係違反法律位階之「法定程序」，遑論學
        者個人發表之指認原則。況指認之程序，固須注重人權
        之保障，亦需兼顧真實之發現，確保社會正義實現之基
        本目的。如證人於審判中，已依人證之調查程序，陳述
        其出於親身經歷之見聞所為指認，並依法踐行詰問之程
        序後，綜合證人於案發時停留之時間及所處之環境，足
        資認定其確能對被告觀察明白，認知被告行為之內容，
        該事後依憑個人之知覺及記憶所為之指認客觀可信，並
        非出於不當之暗示，亦未違悖通常一般日常生活經驗之
        定則或論理法則，又非單以證人之指認為被告論罪之唯
        一依據時，自不得僅因證人之指認程序與相關要領規範
        或其他學者個人之見解未盡相符，遽認其指認有瑕疵；
        被害人甲○○於警訊時之指認，出於親身經歷之見聞所
        為指認，且於5張照片中，指認其中一人即被告為對其
        強盜之人，並於原審時踐行詰問之程序，其指認程序並
        無瑕疵，自有證據能力。
乙、實體部分：
    一、訊據上訴人即被告乙○○固不否認其駕駛ZNV-146號機
        車及米黃色長褲、黑色高領風衣夾克為其所有，惟辯稱
        ：伊於95年1月27日晚上，在家未出門，並未持短刀抵
        住甲○○頸項喝令其交出九百元，應被害人認錯人，伊
        並無強盜財物之犯行等語。
    二、惟查：被告確於上開、地，身著米黃色長褲、黑色高領
        風衣夾克駕駛VINO廠牌輕型機車，持兇器短刀抵住甲○
        ○頸部之強暴之方式，致使甲○○不能抗拒而交出身上
        財物九百元之事實，業據甲○○於偵查中結證供稱：「
        我當時騎著機車回到臺南市○○街88號住處前，我停車
        尚未開門進去時，被告突然過來持著1把藍色手柄的小
        刀架在我的脖子，以台語告訴我說將我身上的錢拿出來
        ，我告訴他我是學生，身上沒有錢，被告說把錢拿出來
        就是，我拿出身上僅存的九百元給他，被告拿了就走了
        」、「當天被告駕駛VINO黑色機車，著黑色夾克，頭戴
        半罩式安全帽又戴口罩」、「我可以確定卷內口卡內的
        被告乙○○為上開犯行之人，我有指認該人」、「因為
        我還可以看他的眼神及體型，在警局中警察有放他之前
        的刑案所錄製的發音帶，我可以確認就是他」，且檢察
        官將被告提解出來安排在該署地下室指認室令甲○○指
        認，甲○○亦明確係被告無誤 (詳偵字第5489號卷第24
        頁、第25頁)。於原審審理時亦具結證稱：「當天有與
        被告面對面，他穿深色上衣戴半罩安全帽，身高繆170
        公分至180公分」、「聽他的聲音、車子、衣服，我可
        確認就是被告」、「指認照片時，警察並未告訴我歹徒
        是那一個」、「警訊時有聽很多個聲音」、「被告確有
        拿刀子，刀刃沒有很長，刀柄是藍色」 (詳原審卷第77
        頁至第82頁)。
    二、又警員持原審法官核發之搜索票至被告住處搜索，所查
        扣之黑色高領風衣夾克、米黃色長褲為被告所有，且其
        有黑色VINO廠牌輕型機車及黑色安全帽等情，亦據被告
        供承在卷 (詳警卷第7頁、偵查卷第10頁、原審卷第26
        頁、本院上訴卷第38頁、更一卷第66頁、更二卷第73頁
        ，97年9月11日筆錄)，再被告之身高為177公分左右，
        有臺南看守所函送之照片可按 (附於原審卷第31頁、第
        32頁)，其穿著、機車、身高等特徵與甲○○之指訴情
        節均相符，足證甲○○之指訴應可採信。
    三、被告及辯護人雖辯稱：其並未強盜，證人甲○○應係誤
        認，當初警員對其有先入為主之觀念，證人係受警員誤
        導云云。惟查：
        (一)證人即查獲本案之臺南市警察局第二分局偵查員朱
            繼元於原審審理時到庭證稱：其自94年9月18日起
            即擔任第二分局偵查員，平常會依照盤查過程，自
            行就犯罪嫌疑人所駕駛機車之款式、廠牌建檔，本
            案強盜及經判決確定之搶奪案，均發生在其刑事責
            任區，其受理報案後，即調閱95年1月27日凌晨於
            臺南市○○街監視器錄影帶，檢視後發現監視器畫
            面犯罪嫌疑人所駕駛之機車廠牌、款式，騎乘機車
            之模樣，均與其於95年1月3日查獲被告乙○○涉嫌
            竊盜時所駕駛之姿態、機車廠牌、款式相同，而認
            定被告有可能涉嫌，因此決定訪查被告乙○○等語
            （詳原審卷第117頁至第122頁），並提出95年1月3
            日查獲被告另涉竊盜案件之照片1紙（附於原審卷
            第113頁）及臺南市警察局第2分局95年1月3日南市
            警二刑偵字第0954200214號刑事案件報告書影本在
            卷可稽（見原審卷第130頁），足認證人即偵查員
            朱繼元以其長期注意刑事責任區之治安情況，職務
            上將盤查之紀錄建檔，調閱犯罪地點監視器錄影帶
            ，發現犯罪嫌疑人所使用之機車特徵與其日前查獲
            被告另犯竊盜罪時所使用機車特徵諸多相符，始針
            對被告展開調查，進而查獲本案，並無預設之場，
            應可認定。
        (二)本案因犯罪嫌疑人頭戴半罩式安全帽，並戴口罩，
            致證人均無法完整全視被告面貌，惟證人甲○○就
            被告強盜當日所著衣物，駕駛之機車款式、廠牌，
            騎車姿勢、談吐語氣等特徵皆能證稱綦詳，均與被
            告實際駕駛機車特徵、衣著特徵相符，已如前述，
            被告亦自承其有黑色VINO廠牌輕型機車，均自行使
            用，未曾借予他人 (詳偵查卷第11頁、第25頁)，
            且證人亦當庭明確指認行搶之人係被告無誤。從而
            ，本院認為證人並無誤認被告，要可認定。
        (三)至證人甲○○於警方第1次訊問時之陳述情節中並
            未提及被告有持刀，且就被告之身材為中等身材之
            敘述，與被害人甲○○於第2次警訊供稱伊被強盜
            時，歹徒與伊面對面，且持刀抵住伊脖子，伊因害
            怕如不交出財物，會遭殺害，故從皮包內拿錢出來
            等語，嗣於偵查中結證指稱上訴人係持一把有「藍
            色手柄」之小刀架在伊脖子上，要伊拿錢出來，迨
            第一審審理時亦為相同意旨之供證（詳警卷第18頁
            、偵卷第24頁、原審卷第81頁），前後有別，但關
            於被害人遭人搶走財物此一情節，以其當時係直接
            面對強盜歹徒，因恐遭對方殺害，而交出財物，嗣
            既能指認其形貌，又已注意及所持器物之手柄顏色
            ，則對所持強盜之工具是否為「刀器」之類，衡情
            當無不識之理，是證人甲○○於偵審中既已多次指
            稱上訴人係持刀強盜，從而此部份之情節縱令前後
            供述不一，係因記憶不清所致，然不影響本案犯罪
            之認定，又關於被告之身材部份，告訴人就此部分
            ，於原審審理時已另證稱因為不知被告有無彎腰，
            無法判斷身高等語（詳原審卷第80頁），自不能因
            前揭部分不符，即將證人之證述予以不採，況甲○
            ○之警訊筆錄，檢察官及本院均未採為本案本案證
            據，而其偵查及原審筆錄，均經具結，並經詰問，
            自以偵、審之筆錄為可採。
        (四)被告請求傳訊之證人即其同居人陳美玲，雖結證供
            稱：其自95年3月間與被告同居，95年1月26日晚上
            被告並未外出云云，惟此重要關係之證人，被告於
            案發之初均未主張傳訊，且本案發生時間為95年1
            月26日深夜，證人陳美玲則於97年4月10日始到庭
            作證，時隔2年餘，竟能清楚記得被告當日並未外
            出，顯已悖常情，況查關於本案強盜情節業經證人
            甲○○證述明確，其證言殊不足取，另被告聲請測
            謊一節，關於測謊鑑定形式上縱已符合測謊基本要
            件，而具有證據能力，亦僅能供為審判上之參酌，
            且其證明力如何，法院仍有自由判斷之權限，本院
            審酌上揭證據已足認定本案犯罪事實，認無送測謊
            鑑定之必要，均附此敘明。
        (五)綜上所述，本件事證已臻明確，被告所辯並無強盜
            財物云云，顯係卸責之詞，不足採信，犯行堪以認
            定。
    五、新、舊法之比較適用：按行為後法律有變更者，適用行
        為時之法律。但行為後之法律有利於行為人者，適用最
        有利於行為人之法律，刑法第2條第1項定有明文。被告
        所犯強盜之行為後，94年1月7日修正公布之刑法，自95
        年7月1日施行，關於刑法第47條關於累犯部分，修正前
        規定：「受有期徒刑之執行完畢，或受無期徒刑或有期
        徒刑一部之執行而赦免後，5年內再犯有期徒刑以上之
        罪者，為累犯，加重本刑至2分之1」，修正後之新法規
        定：「受徒刑之執行完畢，或一部之執行而赦免後，5
        年內故意再犯有期徒刑以上之罪者，為累犯，加重本刑
        至2分之1」，被告於有期徒刑執行完畢後，故意再犯有
        期徒刑以上之罪，新法規定並無有利於被告，乃應適用
        修正前之舊法。
    六、查被告乙○○持客觀上足供兇器使用之不明刀械一把，
        以之抵住被害人甲○○，喝令交出財物，核其所為，係
        犯刑法第325條第1項之強盜罪而有刑法第321條第1項第
        3款之情形，應依刑法第330條第1項之加重強盜罪論處
        。又被告於92年間因犯加重竊盜罪，經臺灣臺南地方法
        院判處有期徒刑1年，至94年3月18日執行完畢，有臺灣
        高等法院被告前科紀錄表附卷可查，於刑執行完畢後五
        年內，再犯本件有期徒刑以上之罪，為累犯，應依法加
        重其刑。
    七、原審以被告罪證明確，適用刑法第2條第1項前段、第33
        0條第1項、修正前刑法第47條之規定，並審酌被告正值
        青壯之年，本可自食其力，有多起竊盜紀錄，猶不知悔
        改，再犯本案之加重強盜犯行，嚴重危害社會治安，犯
        罪情節嚴重，犯後一再否認犯行，態度不佳，顯無悔意
        等一切情狀，量處有期徒刑十年。並敘明扣案所有之黑
        色高領風衣夾克、米黃色長褲各1件，均非違禁物，且
        非直接供犯罪所用之物，及未扣案之不明刀械1支，亦
        無法證明係被告所有，為避免日後執行之困難，均不予
        宣告沒收。經核認事用法俱無不合，量刑亦稱妥適，被
        告上訴意旨否認犯罪，指摘原判決不當，並無理由，應
        予駁回。
丙、據上論斷，應依刑事訴訟法第368條，判決如主文。
本案經檢察官江守權到庭執行職務。
中    華    民    國    97    年    9     月    25    日
                  刑事第五庭  審判長法  官  楊明章
                                    法  官  楊子莊
                                    法  官  戴勝利
以上正本證明與原本無異。
如不服本判決，應於收受本判決後十日內向本院提出上訴書狀。
其未敘述上訴理由者並得於提起上訴後十日內向本院補提理由書
狀（均須按他造當事人之人數附繕本）「切勿逕送上級法院」。
                                    書記官  陳淑貞
中    華    民    國    97    年    9     月    25    日
附錄：本判決論罪科刑法條全文
刑法第330條第1項：犯強盜罪而有第321條第一項各款情形之一
                  者，處七年以上有期徒刑。


司法院資訊處製作；財團法人民間司法改革基金會備份。
